【裁判字號】    94,訴,341
【裁判日期】    950208
【裁判案由】    毒品危害防制條例
【裁判全文】
臺灣桃園地方法院刑事判決               94年度訴字第341號
公  訴  人  臺灣桃園地方法院檢察署檢察官
被      告  甲○○
選任辯護人  吳金棟律師
上列被告因毒品危害防制條例案件，經檢察官提起公訴（93年度
偵緝字第857 號），本院判決如下：
    主  文
甲○○輸入禁藥，處有期徒刑陸月，緩刑貳年。
    事  實
一、甲○○明知輸入任何藥品，非將藥品之成分、規格、性能、
    製法之要旨、檢驗規格與方法及有關資料及證件，連同原文
    和中文標籤、原文和中文仿單及樣品，申請中央衛生主管機
    關查驗登記，經核准發給藥品許可證後，不得為之；又未經
    核准擅自輸入之藥品，除係旅客或隨交通工具服務人員攜帶
    自用藥品進口，並符合「旅客或船舶、航空器服務人員攜帶
    少量自用藥物進口限量表」所規定之數量外，當屬藥事法所
    規定之禁藥等情事，竟基於輸入禁藥之犯意，於民國91年12
    月10日，在大陸地區廣東省珠海市，以折算新台幣（下同）
    24,000元代價，購買內含有第三級毒品特拉嗎竇（Tramadol
    ）成分之藥品「安君寧」11盒（其不知含有第三級毒品特拉
    嗎竇Tramadol成分）後，未經許可於翌日搭乘澳門航空628
    號班機自中正國際機場入境台灣，而於當日16時許，在上開
    機場為財政部台北關稅局稽查人員檢驗行李時查獲，並自其
    行李中扣得上開禁藥共11盒，始悉上情。
二、案經財政部台北關稅局函請台灣桃園地方法院檢察署檢察官
    偵查起訴。
    理  由
一、訊據被告甲○○固不否認於上開時、地，未經核准自中國大
    陸地區攜帶「安君寧」藥品共11盒入境之事實，惟矢口否認
    有輸入禁藥犯行，辯稱伊不知道所帶進來的「安君寧」藥品
    是屬於禁藥，伊是要拿給友人乙○○戒毒用的云云。經查：
  (1)被告確於91年12月10日下午4 時許，在中正國際機場入境檢
    查室通關時，為財政部台北關稅局人員自被告之托運行李內
    查扣11盒「安君寧」藥品之事實，迭據被告於警詢、偵查及
    本院調查審理時供承在卷，並有台北關稅局扣押貨物、運輸
    工具及搜索筆錄1 紙、查獲照片2 幀在卷可稽，暨「安君寧
    」藥品11盒扣案可佐。
  (2)按輸入藥品，應將藥品之成分、規格、性能、製法之要旨、
    檢驗規格與方法及有關資料及證件，連同原文和中文標籤、
    原文和中文仿單及樣品，申請中央衛生主管機關查驗登記，
    經核准發給藥品許可證後，始得由藥品許可證所有人及其授
    權者輸入，其餘之輸入藥品，除係旅客或隨交通工具服務人
    員所攜帶之藥品進口，並符合中央衛生主管機關（行政院衛
    生署）會同財政部所公告之「旅客或船舶、航空器服務人員
    攜帶少量自用藥物進口限量表」所規定之數量而屬於「自用
    藥品」外，若有未經中央衛生主管機關（行政院衛生署）核
    准擅自輸入之情形者，係屬藥事法所稱之「禁藥」範圍，藥
    事法第39條第1 項、第2 項、第22條第1 項第2 款、第2 項
    分別訂有明文。經查：扣案之「安君寧」藥品11盒，經送行
    政院衛生署管制藥品管理局檢驗結果，檢出第三級毒品特拉
    嗎竇（Tramadol）成分，且該成分屬第三級管制藥品或毒品
    ，又行政院衛生署藥品許可相關資料，並無核准外標示「安
    君寧」之製劑，此有該局管檢字第092000815 號檢驗成績書
    1 紙在卷可憑，是扣案之「安君寧」藥品並非係經行政院衛
    生署核准輸入之藥物，故被告自大陸地區購買攜回之上開藥
    品，係屬未經核准而擅自輸入之藥品甚明。本件被告將上開
    「安君寧」藥品放置其托運行李中，又未主動申報，顯係明
    知為不法輸入而故意逃避海關查緝之情甚明，其就所輸入者
    為禁藥，自難諉為不知，何況亦不得因不知法律而免除刑事
    責任，刑法第16條定有明文，被告自不能以此卸責。惟應審
    究者厥為被告攜帶扣案之「安君寧」藥品入境是否符合藥事
    法第22條第1 項第2 款但書所訂之旅客攜帶「自用」藥品進
    口一節。
  (3)所謂「空白構成要件」，又稱為「空白刑法」，係指立法者
    僅規定罪名、法律效果以及部分之犯罪構成要素，至於其他
    的禁止內容則規定於其他法律或是行政規章，必須由其他法
    律或行政規章補充後，方能明確確定可罰之範圍。例如刑法
    第117 條違背局外中立命令罪、刑法第192 條第1 項違背預
    防傳染病之法令罪或懲治走私條例第2 條第1 項之走私管制
    物品罪。此種構成要件，所規範之事實，與當時的社會環境
    具有密切之關係，其可罰性之擴張或限縮跟隨社會生活需要
    而定，為符合社會環境之變遷，故須要較富彈性之立法，因
    此通常授權行政機關斟酌實際需要以命令補充之。藥事法第
    22條第1 項第2 款但書所稱「自用」，其意應非指必不得為
    他人攜帶，而僅侷限於旅客或隨交通工具服務人員方可使用
    之謂，惟其輸入數量仍須在客觀上足認係個人所使用，而尚
    未顯然逾越自用之目的者，以其阻卻不肖人士假借自用之名
    ，而試圖規避中央衛生主管機關稽核全國藥物輸入、管理等
    相關措施之流弊；又前開未經核准輸入之藥品，其輸入之數
    量是否在客觀上足認係個人所使用，屬於「自用藥品」之範
    疇，依據同條第2 項之規定應由中央衛生主管機關會同財政
    部公告之，故同條第2 項之由中央衛生主管機關會同財政部
    公告之「旅客或船舶、航空器服務人員攜帶少量自用藥物進
    口限量表」應係屬上開所述之「空白構成要件」無誤。又「
    旅客或船舶、航空器服務人員攜帶少量自用藥物進口限量表
    」雖已於93年4 月16日業經廢止，然刑法第2 條第1 項之法
    律變更，係指經立法機關所制訂之「刑罰法律」本身有變更
    而言，補充之行政命令並無刑罰之規定，並非刑法第2 條第
    1 項之「法律」，且補充之行政命令其作用僅為認定空白構
    成要件所規範之事實的具體標準，而非犯罪構成要件之禁止
    規範，其變更並非法律觀念之變更，純為反應社會事實變遷
    之現象，應非刑法第2 條第1項 法律變更之規範目的。又據
    司法院大法官會議釋字第103 號解釋理由書意旨「刑法第2
    條所謂法律有變更，係指處罰之法律規定有所變更而言。行
    政院依懲治走私條例第2 條第2 項專案指定管制物品及其數
    額之公告，其內容之變更，並非懲治走私條例處罰規定之變
    更，與刑法第2 條所謂法律有變更不符，自無該條之適用。
    」。被告行為時，「旅客或船舶、航空器服務人員攜帶少量
    自用藥物進口限量表」既尚屬有效，自不得以該限量表業已
    廢止等節而主張此部分得適用刑法第2 條第1 項有關法律變
    更之規定，合先敘明。查行政院衛生署會同財政部於75年2
    月17日所公告之「旅客或船舶、航空器服務人員攜帶少量自
    用藥物進口限量表」（如附件）載明「一、表列自用藥物，
    旅客以攜帶六種為限，未列舉之藥物，除麻醉藥品應依法處
    理外，其他自用治療藥物，須憑醫院、診所之證明。其限量
    比照表列每種以二瓶（盒）為限，合計以不超過六種為原則
    。二、船舶或航空器服務人員於調岸時，其攜帶少量自用藥
    物進口，得比照旅客，准予攜帶六種。回航船員或航空器服
    務人員，則以攜帶二種為限。但不得攜帶人參、鹿茸、鷓鴣
    菜、姑嫂丸、中將湯（丸）及六神丸等藥品。」，故旅客或
    交通工具服務人員攜帶藥品入境台灣者，其攜帶藥品之品名
    、數量均應符合前開限量表之規定，始可認定係屬藥事法第
    22條第1 項第2 款但書所稱之「自用藥品」，若攜帶入境之
    藥品並不符合限量表之規定，則所攜帶入境之藥品即屬藥事
    法第22條第1 項第2 款所規定之「未經核准擅自輸入之禁藥
    」。本件扣案之「安君寧」藥品非屬上開限量表所表列之藥
    物，依據限量表之規定僅能攜帶2 盒「安君寧」藥品入境台
    灣，惟被告所攜帶入境之「安君寧」數量為11盒，顯逾限量
    表所規定之數量，故被告所攜帶入境之「安君寧」藥品並不
    符合藥事法第22條第1 項第2 款但書之規定，應屬該條所規
    定之「禁藥」無訛，被告未經核准擅自輸入禁藥之行為，事
    證明確，其犯行堪以認定。
二、按被告甲○○行為後，藥事法業於93年4 月21日修正公布，
    並於同日生效，其中第82條第1 項之法定刑由「7 年以下有
    期徒刑，得併科新台幣15萬元以下罰金」，修正為「10年以
    下有期徒刑，得併科新台幣1000萬元以下罰金」，新舊法比
    較結果，以舊法有利於被告，依刑法第2 條第1 項之規定，
    應適用修正前之藥事法。核被告所為，係犯修正前藥事法第
    82條第1 項之輸入禁藥罪。爰審酌被告犯罪之動機、目的、
    手段、犯罪後態度良好，又所輸入禁藥數量不多，且係供友
    人戒毒之用，情節非重等一切情狀，量處如主文所示之刑。
    末查被告前未曾受有期徒刑以上刑之宣告，有台灣高等法院
    被告前案紀錄表1 份附卷可憑。被告因短於思慮，致觸犯本
    案犯行，經此次起訴審判後，當能知所警惕，信無再犯之虞
    ，本院認為前開對其宣告之刑，以暫不執行為適當，爰宣告
    緩刑2 年，以啟自新。扣案之「安君寧」藥品11盒，已遭財
    政部台北關稅局沒入，有財政部台北關稅局92年第00000000
    號處分書在卷可憑，爰不另為沒收之諭知，附此敘明。
三、公訴意旨另以：被告基於運輸第三級毒品之犯意，藉由前往
    大陸地區之便，先於民國91年12月10日，在大陸地區廣東省
    珠海市，以新台幣24000 元之代價購買內含第三級毒品特拉
    嗎竇（Tramadol）之成分「安居寧」11盒，並利用將「安居
    寧」藏放於托運行李之方式，於91年12月11日搭乘澳門航空
    628 號班機由中正國際機場入境台灣，而於當日下午16時許
    ，為財政部台北關稅局稽查人員檢驗行李時查獲，並自其行
    李中扣得上開「安居寧」11盒，因認被告另涉犯毒品危害防
    制條例第4 條第3 項之運輸第三級毒品罪及懲戒走私條例第
    2條第1項之私運管制物品進口罪嫌云云。
 (1)按犯罪事實應依證據認定之，無證據不得推定其犯罪事實。
    又不能證明被告犯罪者，應諭知無罪之判決，刑事訴訟法第
    154 條、第301 條第1 項分別訂有明文。又事實之認定，應
    憑證據，如未能發現相當證據，或證據不足以證明，自不能
    以推測或擬制之方法，以為裁判基礎（最高法院40年台上字
    第86號判例參照）。另按認定犯罪事實，所憑之證據，雖不
    以直接證據為限，間接證據亦包括在內，然無論直接或間接
    證據，其為訴訟上之證明，須於通常一般之人均不致於有所
    懷疑，而得確信其為真實之程度者，使得據之為有罪之認定
    ，倘其證明尚未達到此一程度，而有合理性懷疑之存在時，
    即無從為有罪之認定，此亦有最高法院76年台上字第4986號
    判例可資參照。
 (2)本件公訴人認被告涉犯毒品危害防制條例第4 條第3 項之運
    輸第三級毒品罪及懲治走私條例第2條第1項罪嫌云云。無非
    以被告之供述、扣押物品清單、台北關稅局扣押貨物、運輸
    工具收據及搜索筆錄、行政院衛生署管制藥品管理局檢驗成
    績書等為其論罪依據。訊據被告故不否認於上開時地，購買
    安居寧11盒，並將之放置於托運行李內攜帶入境，惟堅決否
    認有何運輸第三級毒品特拉嗎竇（Tramadol）罪嫌，辯稱：
    伊係在大陸地區的藥房買到這些安居寧藥品的，該等藥品在
    大陸地區既然屬於公開販售，伊無從得知藥品內含有第三級
    毒品（Tramadol）成分等語。經查：
  被告確於91年12月11日16時許，在中正國際機場為台北關稅
    局人員自被告所託運行李內查扣安居寧11盒之事實，迭經被
    告於警詢、偵查及本院調查審理供承在卷，並有扣押筆錄、
    扣押物品目錄表、台北關稅局扣押貨物、運輸工具收據及搜
    索筆錄各乙紙在卷可稽，暨安居寧11盒扣案可佐，而該扣案
    之安居寧11盒，經送請行政院衛生署管制藥品管理局檢驗結
    果，檢出第三級毒品特拉嗎竇（Tramadol）成分，亦有該局
    管檢字第0920000815號檢驗成績書1 紙在卷可憑，是被告確
    於在上開時地，攜帶含有第三級毒品特拉嗎竇（Tramadol）
    成分之安居寧11盒入境一節，洵堪認定。茲有疑義者，厥為
    被告對於上開安居寧含有第三級毒品特拉嗎竇（Tramadol）
    成分，主觀上是否有所認識。
  扣案「安居寧」藥品所含有之第三級毒品特拉嗎竇（Tramad
    ol）成分，經本院依職權就該成分於大陸地區是否列為禁藥
    ，函詢行政院衛生署管制藥品管理局結果：1.Tramadol屬類
    鴉片止痛劑（Opioid analgesic），止痛效果與嗎啡類似，
    投藥後15分至20分鐘產生藥效，約持續4至5小時，另查2004
    年Drug Facts and Comparisons與2002年Physicians Desk
    Referencee記載使用Tramadol會引起類似嗎啡類藥物的心理
    與生理成癮症狀，包括產生耐藥性、渴藥行為等；2.有關Tr
    amadol在大陸地區是否列為禁藥及管理問題，經查聯合國公
    佈大陸地區相關法規「Psychotropis Drug Control Act 」
    並未包括Tramadol... 本案例台灣高雄地方法院檢察署曾函
    詢財團法人海峽交流基金會，亦答覆：大陸全國人民代表大
    會常務委員會於1984年9 月20日通過的「中華人民共和國藥
    品管理法」，國務院並依該法分別於1987年11月28日發佈「
    麻醉藥品管理辦法」，1989年1 月7 日批准「中華人民共和
    國藥品管理法實施辦法（1989年2 月27 日 衛生部發佈）」
    等相關法規。上述法規分別對麻醉藥品及精神藥品之生產、
    供應、運輸、使用、進出口管理作出規定...Tramadol 在大
    陸之正式品名應為鹽酸曲馬多（Tramadol Hydrochloride）
    ，依大陸「國家基本醫療保險藥品目錄」所載，「衛生部」
    將上述藥品規類於西藥部分之麻醉用藥（乙類鎮痛藥），有
    行政院衛生署管制藥品管理局93年7 月30日 管證字第09300
    07002 號函及所檢附之財團法人海峽交流基金會93年3 月17
    日（九三）海惠（法）字第007056號函等附卷可稽。參以被
    告將藥片攜回臺時，係將之置放於托運行李箱內，且並未另
    以任何偽裝等情。足徵其辯稱：該藥品係為友人解除毒癮之
    用而在大陸地區藥局購得等語，尚堪採信。從而，被告既然
    是在大陸地區藥房，購買藥廠所生產之藥片，而大陸地區又
    未將之列為禁藥管制，被告購買目的又在自用，則其將之攜
    帶入境，主觀上自難遇見該藥品內含有第三級毒品成分而屬
    管制物品。
  縱上所述，公訴人所舉之證據，並不足以認定被告有其所指
    此部分運輸第三級毒品及私運管制物品進口等犯行，應認此
    部分不能證明被告犯罪，惟依公訴意旨，係認此部分與前揭
    有罪部分有想像競合犯裁判上一罪之關係，爰不另為無罪之
    諭知。
四、據上論斷，應刑事訴訟法第299 條第1 項前段，修正前藥事
    法第82條第1 項，刑法第11條前段、第2 條第1 項後段、第
    74 條 第1 款，判決如主文。
本案經檢察官柯怡如到庭執行職務。
中    華    民    國    95    年    2     月    8     日
                  刑事第五庭    審判長法  官  潘政宏
                                      法  官  邱滋杉
                                      法  官  周炳全
以上正本證明與原本無異。
如不服本判決，應於判決送達後10日內向本院提出上訴狀（應附
繕本），上訴於臺灣高等法院。
                                      書記官  陳夏施
中    華    民    國    95    年    2     月    20    日
附錄本件論罪科刑法條全文
修正前藥事法第82條
製造或輸入偽藥或禁藥者，處7 年以下有期徒刑，得併科新台幣
15萬元以下罰金。
犯前項之罪，因而致人於死者，處無期徒刑或7 年以上有期徒刑
，致重傷者，處3年以上10年以下有期徒刑。
第一項之未遂犯罰之。


司法院資訊處製作；財團法人民間司法改革基金會備份。
